【裁判字號】    90,上易,1464
【裁判日期】    900924
【裁判案由】    妨害自由
【裁判全文】
臺灣高等法院高雄分院刑事判決                    九十年度上易字第一四六四號
    上  訴  人
    即  自訴人  甲○○
    被      告  乙○○原名傅.
    選任辯護人  邱明政
右上訴人因被告妨害自由案件，不服臺灣高雄地方法院九十年度自字第一四三號中華
民國九十年七月四日第一審判決，提起上訴，本院判決如左：
    主  文
上訴駁回。
    理  由
一、自訴意旨略以：被告乙○○（原名傅秀鳳）於民國八十八年初，知悉自訴人甲○
    ○有意承租工作場地，而以其所有座落於高雄市鼓山區○○○路二一三三巷二七
    號之一之工廠寬敞舒適合居住及工作為由，要約自訴人承租該工廠，雙方並訂立
    租賃契約，租約自八十八年三月一日起，租金為每月新台幣（下同）一萬二千元
    ，自訴人承租該租賃物後均依約繳納租金並居住、工作於內，詎被告於租賃契約
    存續期間，竟先後於九十年一月底施以斷水、斷電，於九十年三月二日拆除租賃
    物，妨害自訴人行使使用租賃物之正當，核被告先後實施之加害行為（斷水、斷
    電及強行拆除租賃物）妨害自訴人具體權利之行使，因認被告涉犯刑法第三百零
    四條第一項強制罪嫌云云。
二、按犯罪事實應依證據認定之，無證據不得推定其犯罪事實；復不能證明被告犯罪
    或其行為不罰者，應諭知無罪之判決，刑事訴訟法第一百五十四條、第三百零一
    條第一項分別定有明文。又按刑法第三百零四條之成立，須有實施強暴脅迫行為
    始為該當，是出租人於租賃關係存續中，將出租屋拆除，如未施強暴脅迫妨害承
    租人之使用權利，並不成立刑法第三百零四條之強制罪（司法院院字第二三五五
    號解釋之反面意旨參照）。
三、本件自訴人認被告涉有前揭罪嫌，無非係以其自陳「於被告表示欲與伊終止關於
    前開租賃物之租約，請伊自行搬走否則斷水斷電後不久，前開租賃物便缺水電，
    被告並於九十年三月二日派員前去拆除該房屋」等語及租賃契約一紙、相片六張
    為其論斷之依據。惟訊據被告否認有被訴強制犯行，辯稱伊未斷水、斷電，均有
    繳交水、電費，因前開租賃物所坐落之土地係伊父向唐榮公司承租，只能蓋農舍
    ，租賃契約中規定禁止轉租，所以必須終止與自訴人之租約，並將土地上所搭建
    之鐵皮屋拆除，又拆除之時自訴人已搬離，並未對自訴人施以強暴、脅迫等語。
四、經查：
  (一)自訴人對於水、電中斷之時間，於原審先稱係九十年一月底，後稱係八十九年十
    二月二十日云云，嗣於上訴狀及本院審理時復各稱係八十九年十二月初、九十年
    一月間各情，然觀之自訴人於原審提出之九十年一月九日拍攝現場相片顯示，截
    至該相片拍攝之時止，拍攝現場牆壁之夜燈仍能發光，而被告自八十九年十一月
    至九十年三月均有繳交水、電費之事實，亦有被告提出之水費、電費繳納收據附
    卷可參（見原審卷第五一至五六頁），是本件係爭租賃物之水、電是否如自訴人
    所稱至遲於九十年一月間已遭被告中斷一節，尚乏其他積極證據足以憑信。
  (二)自訴人於原審陳稱「九十年三月二十日我在家中，因為電錶、水錶都在隔壁被告
    姊姊家裡，被告請人從隔壁將水源、電源剪斷。」「（是否用強暴、脅迫方式斷
    水斷電？）沒有。」「（是否與你碰面？）她請的工人說，要拆東西要先將水、
    電斷掉，但到現在都還沒有回復。」「（有何証據証明係被告斷水斷電？）當時
    隔壁拆水電，從十二月二十日開始就沒水沒電。我問工人，工人說因為他們要拆
    水電，所以將水電停掉。之前被告曾向我說過若不搬就要斷水斷電。」（見原審
    卷第二十五頁）「（隔壁拆房子與沒有水電有何關係？）因為隔壁是被告姊姊。
    被告也曾向我說人家要討房子了，沒搬不行。（隔壁何原因拆房屋？）也是因為
    違法要拆。」（見原審卷第四十五頁），是縱自訴人所指，其無法使用水、電一
    事屬實，因其該無水、電之原因係由於被告之姊姊拆除違建房屋所致，自難驟認
    係被告或由被告授意所為，況系爭租賃物之水錶及電錶係裝設於隔壁即被告姊姊
    家中，為自訴人所不否認，既是自隔壁中斷水、電，亦難認被告有何施以強暴、
    脅迫之情。
  (三)被告於九十年三月二日僱請工人將租賃物拆除之事實，固為被告所自承，然被告
    與告訴人間，就租賃物未定租賃期限，亦有該租賃契約影本一紙在卷足憑（見原
    審卷第七頁），自訴人復未否認被告事先已於八十九年十二月初（被告辯稱為十
    一月底）以口頭之方式為終止租賃契約之通知，並表示伊於十二月一日將租金交
    付與被告，被告將之返還並表示終止租約，並稱：「因為沒有水電，我沒有辦法
    住，我就另外找地方住，但是東西沒有搬，我晚上有回去睡覺。」（見本院卷第
    二二頁），惟據原審卷內所附被告於九十年二月九日拍攝之租賃物現場相片（見
    原審卷第三八至三九頁），該租賃物至拍攝之日止，雖有雜物放置之情，但已呈
    無人使用之狀況，而與自訴人前開於九十年一月九日所拍攝相片時之情景不同，
    佐以若非自訴人已搬離該址，被告應無法入內拍得該景，是自訴人稱被告拆除租
    賃物時尚未搬離，晚上有回去睡覺云云，尚非可採。是被告既已事先於八十九年
    十二月初通知自訴人終止租約一事，且至九十年三月二日方著手租賃物，而拆除
    之時，該租賃物既無人使用，被告自無有何對自訴人實施強暴、脅迫之舉甚明。
  (四)自訴人於原審雖另主張接獲被告辯護律師於九十年二月十二日，函知自訴人應於
    九十年三月三十一日前，將前開租賃物中剩餘之物品搬清，並指陳已於八十九年
    十一月底以口頭告知自訴人終止租約一事，再以該函書面通知自訴人九十年三月
    三十一日為租約終止期等情，主張被告拆除租賃物時，租賃契約尚未終止。然此
    乃被告與自訴人間，關於租賃契約終止與否之民事糾葛，與被告有無被訴施以強
    暴、脅迫之強制等情無涉，附此敘明。
  (五)綜上所述，既不能證明被告確有以強暴、脅迫之方式，妨害自訴人行使其本於租
    賃契約所得享有權利之行為，則縱自訴人所指中斷水、電及拆除建物之行為屬實
    ，亦與強制罪之構成要件有別。此外，復查無其他積極確切之證據足資證明被告
    確有如自訴人所指之犯行，揆諸前揭說明，自不能證明被告犯罪。
五、原審因而以不能證明被告犯罪，依法諭知被告無罪，核其認事用法並無違誤，上
    訴人即自訴人所提之上訴意旨，仍執前詞遽認被告犯有前揭強制罪責，指摘原判
    決不當，為無理由，應予駁回。
據上論斷，應依刑事訴訟法第三百六十八條，判決如主文。
中    華    民    國      九十      年       九       月      二十四    日
                              臺灣高等法院高雄分院刑事第六庭
                                  審判長法官  王憲義
                                        法官  陳啟造
                                        法官  張意聰
右正本證明與原本無異。
不得上訴。
                                      書記官  王婉蓉
中    華    民    國      九十      年       九月      二十五    日
                                                                        ｋ


司法院資訊處製作；財團法人民間司法改革基金會備份。
